【裁判字號】    89,判,2966
【裁判日期】    891026
【裁判案由】    營利事業所得稅
【裁判全文】
最  高  行  政  法  院  判  決                  八十九年度判字第二九六六號
    原      告  德商．德意志銀行股份有限公司台北分公司
    代  表  人  李天成
    被      告  財政部臺北市國稅局
    代  表  人  張盛和
右當事人間因營利事業所得稅事件，原告不服行政院中華民國八十八年六月四日台八
十八訴字第二二○七九號再訴願決定，提起行政訴訟，本院判決如左：
    主  文
原告之訴駁回。
訴訟費用由原告負擔。
    事  實
緣原告（繼受德商．德意志（亞洲）銀行股份有限公司台北分公司之營業）七十三年
度營利事業所得稅結算申報，原經被告核定全年所得額為新臺幣（下同）三九、四四
九、八○○．八四元，並准認列前三年核定虧損扣除額四○、六五八、六八四元，核
定當年度課稅所得額為零。嗣經法務部調查局臺北市調查處依據檢舉及查得資料，邀
集相關單會同審理結果，認定原告漏報七十三年十二月利息收入二二、五九七、四五
三元，被告乃據以核定原告短漏報所得額一七、八五一、九八七．八七元，並否准核
認前三年核定虧損扣除額四○、六五八、六八四元，發單補徵原告當年度營利事業所
得稅一九、九九五、六二六元，短估金五九五、○六六元。原告不服，以同一事實之
營業稅部分尚在行政救濟中，俟營業稅確定後再行核辦云云，申經復查結果，准予追
減利息收入一○、七一一、○七八元外，其餘未准變更。原告循序提起訴願、再訴願
，均遭駁回，訴經本院八十六年度判字第六二五號判決將再訴願決定、訴願決定及原
處分均撤銷，由原處分機關另為適法之處分。案經被告重為復查決定，追減漏報所得
額一一八、八六三元，變更核定所得額為四八、七二一、一七四元。原告不服，訴經
財政部台財訴字第000000000號訴願決定將原處分撤銷，由原處分機關另為
處分。被告遂重為復查決定，仍核定原告七十三年度全年所得額為四八、七二一、一
七四元。原告仍未甘服，提起訴願、再訴願，遞遭決定駁回，遂提起行政訴訟，茲摘
兩造訴辯意旨如次：
原告起訴意旨及補充理由略謂：壹、補徵營利事業所得稅部分：一、按營業稅之租稅
客體為營業收入，而營利事業所得稅之租稅客體為營利事業所得，二者稅目有別，租
稅客體不同，故營利事業所得額之核定不得僅以營業稅核定之營業收入為唯一依據，
主管機關仍應本於職權，詳實調查納稅義務人收入之有無，並依法減除成本、費用後
，方得據以課稅。惟被告及一再訴願決定均以營業稅之收入作為營利事業所得稅認定
之基礎，未為考慮兩者實際上之差異，且系爭利息收入係於期中估列，於當年度即已
發生催收無著而作為呆帳損失處理，嗣後亦均無法收回，竟強令原告就未能取得之利
息收入課稅，殊有未合。二、查本案系爭短漏之應收利息收入，係屬七十三年度中按
月估列之應收利息收入，嗣因部分客戶經營困難，催討無著，本金收回既已困難，更
遑論利息之收回，乃將本金部分轉列催收款，並就平時按月所估列之應收利息收入，
於年底逕以利息收入科目沖銷；且因此一部分估列之應收利息收入，迄今仍無實際收
回，嗣後亦無予列作呆帳損失之情形。究其情節，實屬呆帳損失之認定應在本年度或
以後年度之問題，並無短漏報利息收入之情事，充其量亦僅為該實際發生之呆帳損失
得否於本年度認定減除，及逕以利息收入沖銷應收利息而非以呆帳損失沖銷應收利息
滋生帳務處理不當之問題。縱認此項呆帳損失有未屆可予認定之情形，然依往例稽徵
機關亦僅予以調整減除而已，並無所謂隱匿短漏所得之意圖及事實。此乃被告及一再
訴願決定未審該利息收入已屬呆帳性質，仍以短漏所得論課，誠難謂於法無違。貳、
前三年虧損扣除部分：一、按所得稅法第三十九條「以往年度營業之虧損，不得列入
本年度計算。但公司組織之營利事業，會計帳冊簿據完備，使用本法第七十七條所稱
藍色申報書或經會計師查核簽證，並如期申報者，得將該管稽徵機關查帳核定之前三
年內各期虧損，自本年純益額中扣除後，再行核課。」又「公司組織之營利事業，依
所得稅法第三十九條但書規定，得在本年度純益額中扣除前三年虧損者，除須使用藍
色申報書或經委託會計師查核簽證申報外，並應以會計帳冊簿據完備及如期申報為要
件。」財政部六七、四、十二台財稅第三二三八三號函釋亦有明文。而所謂「帳冊簿
據完備」依財政廳五五、三、一七財稅一第一六六三一號令釋，係指帳簿已依法設置
並記載，且憑證單據之授受齊全而言。二、查本件被告及一再訴願決定所持之理由主
要以原告漏報利息收入以短漏所得而及違章論處，即認定原告之會計帳冊簿據不完
備，依其見解，並不論納稅義務人漏報收入之情形為何，只要漏報收入即予推斷為「
會計帳冊簿據不完備」而否准適用所得稅法第三十九條有關虧損扣除之規定，有於該
法條規定得適用扣除虧損條件外，再行創設以未及違章為條件之情。惟按中央法規
標準法第五條第二款、第六款規定「關於人民之權利、義務者，應以法律定之。」「
應以法律規定之事項，不得以命令定之。」依鈞院六十一年判字第一六九號亦著有判
例「法律之解釋，旨在闡明法條之真意，使條文規定得為適當之應用，並無創設或變
更法律之效力，故其解釋不得逾越立法本旨之範圍。」故可知法律之解釋需以其文意
為基礎，行政機關自不得另於法律文意之外再創設限制，並以之對人民之權利、義務
為規範。三、次按帳簿記載及憑證單據之收授，係依照商業會計法及財務會計準則公
報等為基準，至有漏報收入之情事，除帳簿記載有誤外，亦可能係因財稅差異，或
對於稅法規定見解之歧異，致生與稅捐機關認定不一之情形，但不必然即有帳載或憑
證收授不全之情事，此觀之財政部七十九年十一月二十一日台財稅第七九○七一○五
五一號函釋：「會計師於簽證時對於委任營利事業與稅務法令規定不合之成本、損費
，如未依法作帳外調整申報，核與會計帳冊簿據不完備，係屬二事，稽徵機關仍應個
案究明是否符合會計帳冊簿據完備之要件，憑以核定可否盈虧互抵之依據。」即明，
是以帳簿記載與憑證收授是否完備與稅務申報是否正確並無關聯。本次再訴願決定以
原告「因短漏報系爭利息收入及違章，即難謂其本年度營利事業所得稅結算申報正
確，原處分機關否准扣除前三年核定虧損扣除，並無不合。」駁回本案，即有以稅務
申報是否正確認定帳簿憑證是否完備之謬誤，已與前揭財政部台財稅第七九○七一○
五五一號函釋相悖。四、本案原告係依稅捐稽徵機關管理營利事業會計帳簿憑證辦法
設置帳簿，並依規定取得或給與憑證，詳實記載，此早為被告於核定時即已認定原告
符合會計帳冊簿據完備規定要件，而准予適用有關盈虧互抵規定有案。則此項已符合
會計帳冊簿據完備要件之事實，被告並未探究有關營業稅之核課確定，係因原告對年
度進行中估列之應收利息收入，以事實已不可能收回，未予以繳納營業稅之見解，與
稽徵機關所持見解歧異所致，並無礙會計帳冊簿據完備之情形下，竟徒以原告漏報利
息收入經核課營業稅確定，繼之認定短漏所得及違章而以推翻其原已認定會計帳冊
簿據完備之情，並據以否准適用所得稅法第三十九條有關虧損扣除之規定，自顯不符
均院六十一年判字第七十號判例「認定事實，須憑證據，不得出於臆測」之意旨，亦
有違前開中央法規標準法及鈞院判例之本意，難謂適法。爰併就原告有關系爭應收利
息收入及利息收入帳載情形並說明如下：
1.平時按月估列應收利息時：
      應收利息  ×××
            利息收入  ×××
2.因本金已轉列催收款，評估原估列之利息收入已無法實現，為使財務報表可忠實表
達損益，避免虛增營業收入，年底將應收利息按壞帳予以轉回：
      利息收入  ×××
            應收利息  ×××
前第２點原告對應收利息因評估已無法收回，而予按壞帳處理時，亦可以借記：呆帳
損失，並貸記：應收利息處理。則一方面認列利息收入，另方面又認列呆帳損失之結
果，實際仍無漏報利息收入之情形。五、又被告及一再訴願決定否准扣除之另一理由
為本案原告因漏報前揭利息收入所短漏之所得額為九、二七一、三七四元，依當年度
適用之營利事業所得稅稅率百分之三十五計算之金額為三、二四四、九八○元，已超
過十萬元，無財政部八十五年十月二日台財稅第八五一九一八○八六號函釋之適用為
由，維持原處分及原決定。惟查該財政部八十五年函釋，對屬於會計師查核簽證申報
之案件，於未經依法應予視同普通申報案件，或經調查有會計帳冊簿據不完備之情形
者，概予規定其申報扣除虧損年度經查獲短漏所得，其漏稅額或短漏所得額在一定金
額或一定比例以上者，均應按會計帳冊簿據不完備認定，並否准適用所得稅法第三十
九條有關盈虧互抵之規定，自顯有以命令對納稅義務人得適用所得稅法第三十九條有
關盈虧互抵規定之權利外，增加法律所無之限制，揆諸大法官會議釋字第三六七號解
釋理由書，即難謂合，應屬無效。此外，縱不問財政部八十五年函釋係屬無效之命令
，然該函釋係以納稅義務人因會計帳冊簿據不完備而有漏報收入之情，惟因數額微小
，情節輕微，故以該函明釋放寬得免按會計帳冊簿據不完備認定。因此，適用該八十
五年函釋之前提必以納稅義務人已有會計帳冊簿據不完備情形，而本案被告既早已認
定原告會計帳冊簿據完備之情形下，自無該八十五年函釋之適用。六、惟若再訴願決
定認原告對此種實際已無法收回之應收利息，有未依規定作帳外調整利息收入申報，
亦僅得予以補稅，甚或處罰。然核其情形，究與會計帳冊簿據不完備之情形迥異，自
應依所得稅法第三十九條規定究明是否符合會計帳冊簿據完備之要件，憑以核定可否
適用盈虧互抵之依據。則本件原告之帳冊簿據完備，對所有交易事項均已充分揭露，
並無有收入而未入帳、或無成本費用而虛偽記載之情，且經被告所認定，自無由遽以
及違章推論帳冊簿據不完備而否准原告扣除前三年虧損之規定。參、綜上所陳，本
案系爭應收利息收入經催收無法收回而列作呆帳損失，事後亦確實未收回分文，且無
在以後年度列報呆帳損失之情形，自不應強令原告就無法收取之收入報繳所得稅。次
按漏報所得之認定，應以納稅義務人有隱匿收入或虛列成本費用為前提，而原告對於
所有交易事實，均已入帳揭露，其因有呆帳事實之發生，而根據該事實將估列之應收
利息轉回，縱有帳務處理不當之處，但並非確有所得而不予申報之情，自不能據予推
斷有短漏所得之違章。此外，縱有漏報所得構成違章之情形，亦並非當然為帳冊簿據
不完備，仍應就是否有帳冊簿據不完備之情予以究明後，再憑以核定得否盈虧互抵之
規定。乃被告既早已認定原告符合會計帳冊簿據完備之情形下，竟僅以營業稅部分經
補稅處罰確定，即就原告未能收取之收入補徵營利事業所得稅及加計短估金，並據予
推斷涉及違章，會計帳冊簿據難謂為完整等由，否准前三年虧損扣除，自顯有於所得
稅法第三十九條規定得適用扣除虧損規定之條件外，再創設生失權條件之情，於法殊
有未合。爰請求判決撤銷原處分、原決定及再訴願決定等語。
被告答辯意旨略謂：壹、漏報所得：按「應收帳款及應收票據債權之估價，應以其扣
除預計備抵呆帳之數額為標準。前項備抵呆帳，除金融業外，應就應收帳款與應收票
據餘額百分之五之限度內，酌量估列。但有提供質押品者，應就其餘百分之二之限度
內估列之。金融業無質押品之債權就其債權餘額百分之三限度內，酌量估列備抵呆帳
，有質押品者，就其餘額百分之一限度內估列之。」為行為時所得稅法第四十九條第
一項、第二項及第三項所明定。查本案原告所訴其本年度並無應收利息一一、八八六
、三七五元之事實，應無漏報所得情事，請免予補課乙節，此部分前經本局復查決定
駁回，並已由原告訴經財政部八十四年八月十九日台財訴第000000000號訴
願決定，及行政院八十五年三月二十二日台八十五訴字第○七八三八號再訴願決定，
遞予駁回，並經鈞院八十六年三月二十七日八十六年度判字第六二五號判決在案。本
案初次重為復查決定以本案漏報之應收利息收入一一、八八六、三七五元，依行政訴
訟判決意旨准依所得稅法第四十九條規定提列百分之一之備抵呆帳一一八、八六三元
，而變更核定漏報所得額為九、二七一、三七四元〔漏報利息收入11,886,375元×（
銀行業同業利潤標準之毛利率84％－營業稅４％－教育扣１％）－呆帳損失 118,863
元）。嗣經財政部八十七年一月二日台財訴第000000000號訴願決定略以，
本案應依前揭行為時所得稅法第四十九條第三項所定之百分比核算備抵呆帳等語。經
核原告漏報應收利息收入一一、八八六、三七五元，其相關之本金究屬提供擔保品抑
非提供擔保品之放款，原告未能提示相關之帳證供核，致無從依行為時所得稅法第四
十九條第三項規定按百分之一或百分之三核算備抵呆帳，且原告經以書面申明其對本
案備抵呆帳之計算並無異議，是本項初次重為復查決定尚無不合。貳、前三年核定虧
損扣除額：按「以往年度營業之虧損，不得列入本年度計算。但公司組織之營利事業
，會計帳冊簿據完備，使用本法第七十七條所稱藍色申報書。並如期申報者，得將該
管稽徵機關查帳核定之前三年內各期虧損，自本年純益額中扣除後，再行核課。」及
「公司組織之營利事業，其虧損年度經稽徵機關查獲短漏之所得額，依當年度適用之
營利事業所得稅稅率計算之金額不超過新臺幣十萬元，或短漏之所得額占全年核定可
供以後年度扣除之虧損金額之比例不超過百分之五，且非以詐術或其他不正當方法逃
漏稅捐者，得視為短漏報情節輕微，免依營利事業所得稅藍色申報書實施辦法第二十
條第二項規定撤銷其行為年度藍色申報之許可，並免按會計帳冊簿據不完備認定，仍
准適用所得稅法第三十九條有關盈虧互抵之規定；其屬會計師查核簽證者，亦同，前
開營利事業虧損年度短漏報所得已依稅捐稽徵法第四十八條之一規定自動補辦，且非
以詐術或其他不正當方法逃漏稅捐者，其短漏報情節輕微之適用標準，依前項金額或
比例加倍計算。」分別為行為時所得稅法第三十九條及財政部八十五年十月二日台財
稅第八五一九一八○八六號函所明定。本案原經認定前三年核定虧損扣除額四○、六
五八、六八四元，嗣以原告漏報前揭應收利息收入，乃予重核而否准認列該項扣除額
，並經初次重為復查決定未准變更。嗣經財政部八十七年一月二日台財訴第0000
00000號訴願決定略以宜由本局審酌有無前揭財政部函規定之適用。查原告漏報
利息收入一一、八八六、三七五元，其關於營業稅部分業經鈞院八十三年度判字第二
四五二號判決予以駁回確定，而營利事業所得稅係以營業稅核定之收入為基礎，本案
自應以原告漏報該項利息收入以短漏所得而及違章論處，則原告之會計帳冊簿據難
謂為完備，原核定否准認列前三年核定虧損扣除額，與行為時所得稅法第三十九條之
規定並無不合，是以本案初次重為復查決定未准變更。嗣並遞經財政部八十四年台財
訴第000000000號訴願決定，及行政院八十五年三月二十二日台八十五訴字
第○七八三八號再訴願決定，論明並無不妥。而原告因漏報前揭利息收入所短漏之所
得額為九、二七一、三七四元，依當年度適用之營利事業所得稅稅率百分之三十五計
算之金額為三、二四四、九八○元，已超過十萬元，核無財政部八十五年十月二日台
財稅第八五一九一八○八六號函之適用，本案初次重為復查決定未准變更，尚無不合
，訴願、再訴願決定亦無違誤，請判決駁回原告之訴等語。
    理  由
按「營利事業所得之計算，以其本年度收入總額減除各項成本費用、損失及稅捐後之
純益額為所得額。」「應收帳款及應收票據債權之估價，應以其扣除預計備抵呆帳後
之數額為標準。前項備抵呆帳，除金融業外，應就應收帳款與應收票據餘額百分之五
之限度內，酌量估列。但有提供質押品者，應就其餘額百分之二之限度內估列之。金
融業無質押品之債權就其債權餘額百分之三限度內，酌量估列備抵呆帳，有質押品者
，就其餘額百分之一限度內估列之。」行為時所得稅法第二十四條第一項及第四十九
條第一項、第二項、第三項定有明文。又「以往年度營業之虧損，不得列入本年度計
算。但公司組織之營利事業，會計帳冊簿據完備，使用本法第七十七條所稱藍色申報
書，並如期申報者，得將該管稽徵機查帳核定之前三年內各期虧損，自本年度純益額
中扣除後，再行核課。」復為同法第三十九條所明定。本件原告七十三年度營利事業
所得稅結算申報，原經被告核定全年所得額為三九、四四九、八○○．八四元，並准
認列前三年核定虧損扣除額四○、六五八、六八四元，核定當年度課稅所得額為零。
嗣經法務部調查局臺北市調查處依據檢舉及查得資料，邀集相關單位會同審理結果，
認定原告漏報七十三年十二月利息收入二二、五九七、四五三元，被告乃據以核定原
告短漏報所得額一七、八五一、九八七．八七元，並否准核認前三年核定虧損扣除額
四○、六五八、六八四元，發單補徵原告當年度營利事業所得稅一九、九九五、六二
六元，短估金五九五、○六六元。原告不服，以同一事實之營業稅部分尚在行政救濟
中，俟營業稅確定後再行核辦云云，申經復查結果，准予追減利息收入一○、七一一
、○七八元外，其餘未准變更。原告循序提起訴願、再訴願，均遭駁回，訴經本院八
十六年度判字第六二五號判決將再訴願決定、訴願決定及原處分均撤銷，由原處分機
關另為適法之處分。案經被告重為復查決定，追減漏報所得額一一八、八六三元，變
更核定所得額為四八、七二一、一七四元。原告不服，訴經財政部台財訴字第八六○
五二八二五八號訴願決定將原處分撤銷。被告依前開財政部台財訴字第八六○五二八
二五八號訴願決定撤銷意旨重為復查決定，以原告漏報應收利息收入一一、八八六、
三七五元，其相關之本金究屬提供擔保品抑非提供擔保品之放款，並未能提示相關之
帳證供核，無從依首揭行為時所得稅法第四十九條第三項規定按百分之一或百分之三
核算備抵呆帳，且原告經以書面說明其對備抵呆帳之計算並無異議，則前按百分之一
計算提列備抵呆帳一一八、八六三元，應予維持；又原告漏報利息收入一一、八八六
、三七五元，其營業稅部分業經本院八十三年度判字第二四五二號判決駁回確定，而
營利事業所得稅係以營業稅核定之收入為基礎，本案原告漏報系爭利息收入短漏所得
而及違章，且短漏之所得額九、二七一、三七四元依其本（七十三）年度適用之營
利事業所得稅稅率百分之三十五計算之金額為三、二四四、九八○元，已超過十萬元
，亦無財政部八十五年十月二日台財稅字第八五一九一八○八六號函釋之適用，原核
定否准認列前三年核定虧損扣除額，亦無不合，乃未准變更。原告仍不服，循序提起
行政訴訟，主張：系爭利息收入係於期中估列，於本年度已催收無著，乃將本金部分
轉列催收款，嗣後亦無法收回而實際發生呆帳損失，本案實屬呆帳損失之認定應在本
年度或跨越年度之問題，並無漏報利息收入情事，被告縱認其對此實際已無法收回之
應收利息，有未依規定作帳外調整利息收入申報者，亦僅得予補稅，甚或處罰，與會
計帳冊簿據不完備之情形迥異，其對所有交易事項均已充分揭露，並無虛偽記載情形
，應准予扣除前三年核定之虧損云云，但查原告漏報利息收入一一、八八六、三七五
元，其關於營業稅部分，業經本院八十三年度判字第二四五二號判決確定，而營利事
業所得係以營業稅核定之收入為基礎，本案自應以原告漏報該項利息收入以計算短漏
所得，原告既有短漏之情形，其會計帳冊簿據，即難謂為完備。本件依營業稅核定之
收入，原告短漏之所得額計九、二七一、三七四元〔漏報利息收入11,886,375元×（
銀行業同業利潤之毛利率84％－營業稅４％－教育扣１％ ）－呆帳損失 118,863元〕
。由該七十三年度適用之營利事業所得稅率百分之三十五計算，其營利事業所得稅之
金額為三、二四四、九八○元，已超過十萬元，核無財政部台財稅字第八五一八○八
六號函釋之適用。從而被告否准其認列前三年核定虧損扣除額並無違誤。一再訴願決
定遞予維持，亦無不合，原告起訴論旨，難謂為有理由，應予駁回。
據上論結，本件原告之訴為無理由，爰依行政訴訟法施行法第二條、行政訴訟法第九
十八條第三項前段，判決如主文。
中    華    民    國     八十九      年      十      月     二十六      日
                    最 高 行 政 法 院  第 三 庭
                                審 判 長 法  官      曾  隆  興
                                         法  官      吳  明  鴻
                                         法  官      徐  樹  海
                                         法  官      鄭  淑  貞
                                         法  官      林  家  惠
右  正  本  證  明  與  原  本  無  異
                                         法院書記官  陳  盛  信
中    華    民    國     八十九      年      十      月     二十六      日


司法院資訊處製作；財團法人民間司法改革基金會備份。
